臺灣高等法院民事判決
109年度上易字第558號
上  訴  人  鍾謙善  
            鍾朝政  
            鍾秉樺  
共      同
訴訟代理人  邱清銜律師
            游淑琄律師
視同上訴人  鍾振宏（兼鍾邱嬌妹之承受訴訟人）

            鍾瑞琴（鍾邱嬌妹之承受訴訟人）

            鍾琇珠（鍾邱嬌妹之承受訴訟人）

            鍾蓮美（鍾邱嬌妹之承受訴訟人）

            鍾和善  
            鍾振鑑  
            鍾振錦  
上  一  人
訴訟代理人  葉智幄律師
            郭釗偉律師
            李姸德律師
視同上訴人  鍾徐雙寶（鍾子聲之承當訴訟人）


            鍾秀玲（鍾隆善之承受訴訟人)

被  上訴人  鍾振光（兼鍾邱嬌妹之承受訴訟人）

訴訟代理人  邱英豪律師
複  代理人  廖名祥律師
上列當事人間請求分割共有物事件，上訴人對於中華民國109年2
月3日臺灣桃園地方法院104年度訴字第1152號第一審判決提起上
訴，本院於110年1月27日言詞辯論終結，判決如下：
    主      文
上訴駁回。
原判決主文第二項附表一更正如本判決附表A所示。
第二審訴訟費用（除撤回部分外）由上訴人鍾謙善、鍾朝政、鍾
秉樺負擔。
    事實及理由
壹、程序方面：
一、按訴訟標的對於共同訴訟之各人必須合一確定者，共同訴訟
    人中一人之行為有利益於共同訴訟人者，其效力及於全體；
    不利益者，對於全體不生效力，民事訴訟法第56條第1款定
    有明文。查被上訴人鍾振光（下逕稱其名）依民法第823、
　　824條規定，提起本件訴訟，請求裁判分割兩造共有坐落桃
    園市○○區○○段0000地號土地（下稱系爭土地，地目：田、面
    積：3906.89平方公尺），就共有物之全體共有人間為固有
    必要共同訴訟，經原審判決後，雖僅據上訴人鍾謙善、鍾朝
    政、鍾秉樺（下逕稱其名，合稱上訴人）提起第二審上訴，
    惟依民事訴訟法第56條第1款規定，上訴之效力應及於其餘
    全體共有人，是原審其餘共同被告應為視同上訴人（下逕稱
    其名），合先敘明。
二、鍾邱嬌妹於民國108年8月9日死亡，鍾振光及鍾振宏、鍾瑞
    琴、鍾琇珠與鍾蓮美為其繼承人（見原審卷㈣第404-414 頁
    、原審卷㈤第16頁），並據其等於原審聲明承受訴訟。鍾振
    光乃於108年12月11日變更起訴聲明一為伊及鍾振宏、鍾瑞
    琴、鍾琇珠、鍾蓮美應就鍾邱嬌妹所遺系爭土地之應有部分
    辦理繼承登記；嗣鍾振光於本院審理期間陳報已辦妥上開繼
    承登記，由鍾振光、鍾振宏繼承鍾邱嬌妹系爭土地之應有部
    分，此有土地登記第一類謄本在卷可按（見本院卷㈡第53-55
    頁），並撤回此部分之起訴（本院卷㈡第294頁，不在本院審
    理範圍）。核無不合，應予准許。惟因遺產分割而發生移轉
    遺產予其他繼承人，為訴訟標的法律關係之移轉，應適用民
    事訴訟法第254條當事人恆定原則，故鍾瑞琴、鍾琇珠、鍾
    蓮美雖未繼承鍾邱嬌妹之系爭土地，仍列為本件訴訟當事人
    。
三、鍾振宏、鍾瑞琴、鍾琇珠、鍾蓮美、鍾和善、鍾振鑑、鍾秀
    玲經合法通知未於言詞辯論期日到場，核無民事訴訟法第
　　386條所列各款情形，爰依被上訴人之聲請，由其一造辯論
    而為判決。
貳、實體方面：
一、鍾振光起訴主張：如原判決附表一（下稱附表一）「所有權
    人」欄所示之人為系爭土地之共有人，應有部分如原判決附
    表一「權利範圍即訴訟費用負擔比例」欄所示。系爭土地並
    無法律上、使用目的上不能分割之情形，亦未訂有不分割之
    契約，惟因意見分歧無法分割，為消滅共有關係、簡化產權
    並提升系爭土地之經濟價值，爰依民法第823、824條請求分
    割共有物。原判決已考量共有人之利益而依被上訴人請求，
    認以原物分割為適當，分割如原判決附圖一（下稱附圖一）
    、附表一（合稱原判決方案）所示。並答辯聲明：上訴駁回
    。
二、上訴人則以：鍾振錦就系爭土地並無應有部分，原判決方案
    未考量鍾振錦與上訴人關係不睦，令鍾振錦與上訴人共有E
    地，徒增困擾，且與分割共有物應消滅共有之宗旨不符。鍾
    振錦不需經由E地亦有對外聯通之道路。若以民事上訴聲明
    狀所示方式分割（下稱系爭分割方案），由鍾振錦單獨分得
    B1地，不僅面積較原判決方案多20平方公尺，且地形較為完
    整，亦可直接對外通行，充分發揮利用系爭土地之經濟效用
    等語資為抗辯，上訴聲明：㈠原判決關於系爭土地分割部分
    廢棄。㈡系爭土地分割如民事上訴聲明狀附圖所示。
三、鍾徐雙寶另以：鍾振錦名下之系爭土地已與訴外人即伊之配
    偶鍾沄泉名下之桃園市○○區○○○段000地號土地（按：現地號
    為同區北坑段1244號，下稱565號土地）為換地契約，鍾沄
    泉為受輔助宣告之人，並指定鍾振錦、鍾炎森為輔助人，鍾
    振錦身為輔助人，明知鍾沄泉已經履行將第565地號土地過
    戶登記予鍾振錦指定之名義人，卻未將系爭土地應有部分過
    戶予鍾沄泉，仍在本件主張其得分割土地，顯屬無據。
四、鍾振錦則稱：伊目前居住於桃園市○○區○○段0000地號土地（
    下稱1244地號土地），出入均需經過E地，上訴人及鍾徐雙
    寶所提出之方案均非伊得自由出入之方式。且原審判決前，
    上訴人即於E地上鋪設土層、種植作物、架設橫桿、放置盆
    栽、樹枝，以鐵皮圍籬、長木桿作為路障之方式阻礙通行，
    原審判決伊分得E地以保障其日後通行並無違誤。又鍾徐雙
    寶所提出之85年8月27日契結書、90年10月16日土地買賣契
    約書、95年3月23日存證信函均與系爭土地無涉；另94年1月
    25日同意切結書部分早因地號寫錯，經立書人即鍾徐雙寶之
    配偶鍾沄泉及鍾振錦合意作廢，雙方之第二份互易契約嗣後
    亦已履行完畢，與本案系爭土地之分割並無關係。
五、本院之判斷：
  ㈠查系爭土地為附表一「所有權人」欄所示之人共有，各人應
    有部分如附表一「權利範圍即訴訟費用負擔比例」欄所示等
    情，有土地登記第一類謄本可稽（見本院卷㈡第53-55頁），
    且為兩造所不爭執，堪信屬實。
  ㈡按各共有人，除法令另有規定外，得隨時請求分割共有物。
    但因物之使用目的不能分割或契約訂有不分割之期限者，不
    在此限。共有物之分割，依共有人協議之方法行之。分割之
    方法不能協議決定，或於協議決定後因消滅時效完成經共有
    人拒絕履行者，法院得因任何共有人之請求，命為下列之分
    配：一、以原物分配於各共有人。但各共有人均受原物之分
    配顯有困難者，得將原物分配於部分共有人。二、原物分配
    顯有困難時，得變賣共有物，以價金分配於各共有人；或以
    原物之一部分分配於各共有人，他部分變賣，以價金分配於
    各共有人。以原物為分配時，如共有人中有未受分配，或不
    能按其應有部分受分配者，得以金錢補償之。以原物為分配
    時，因共有人之利益或其他必要情形，得就共有物之一部仍
    維持共有，民法第823條第1項、第824條第1至4項定有明文
    。又查系爭土地使用分區為「山坡地保育區」，使用地類別
    為「農牧用地」，業於土地登記第一類謄本記載明確（見本
    院卷㈡第53頁）。系爭土地既為農業發展條例第3條第11款規
    定之耕地，則其分割自應依同條例第16條第1項第4款、第2
    項：「每宗耕地分割後每人所有面積未達0.25公頃者，不得
    分割，但於本條例89年1月4日修正施行前之共有耕地，得分
    割為單獨所有者，不在此限」、「前項第3款及第4款所定共
    有耕地，辦理分割為單獨所有者，應先取得共有人之協議或
    法院確定判決，其分割後之宗數，不得超過共有人數」之規
    定。再查系爭土地於上開條例修正施行前，即為鍾振光、鍾
    振宏、鍾和善、鍾隆善、鍾邱嬌妹、鍾謙善、鍾振鑑、鍾振
    錦共有，有土地登記公務用謄本可稽（見原審卷㈠第18-20頁
    ），是於被上訴人提起本件分割共有物訴訟時，系爭土地並
    非不得分割，且不受最小面積0.25公頃之限制；又鍾振錦於
    94年間將部分持分買賣予鐘子聲（按鐘子聲復於104年12月3
    日，將其應有部分6/150移轉登記予鍾徐雙寶，見原審卷㈠第
    168-172頁），此係新共有關係，不得因共有人數增加而增
    加分割筆數，故系爭土地分割後應以8筆土地為限，此亦有
    桃園市大溪地政事務所104年5月18日函可稽（見原審卷㈠第1
    7頁）。而系爭土地共有人間並無不分割之約定，兩造無法
    就分割方法達成協議等情，為兩造所不爭執，則揆諸上開規
    定，鍾振光請求裁判分割系爭土地，於法自無不合。
　㈢上訴人固不反對E地劃為道路使用，惟主張系爭土地已有分管
    契約之約定，其等不願與鍾振錦共有E地，認鍾振錦應分得
    系爭分割方案所示之B1地，原判決之分割方案未消滅共有關
    係，且主張鍾振錦尚有其他替代道路可對外通行云云，惟查
    ：
　⒈按法院為裁判分割時，固應消滅其共有關係，然因共有人之
    利益或其他必要情形，就共有物之一部，仍有維持共有之必
    要。例如分割共有土地時，需保留部分土地供為通行道路之
    用，則賦予法院就共有物之特定部分不予分割之裁量權，以
    符實際並得彈性運用。又此項共有，應包括由原共有人全體
    或部分共有人維持共有之二種情形，亦即可採用一部原物分
    配、一部變價分配之分割方法，且原物分配部分得由全體共
    有人或部分共有人維持共有，並未限定須全體共有人皆分得
    原物，抑或變賣部分之價金須分配予全體共有人，已無修法
    前就同一共有物對於全體共有人，應採相同分割方法之適用
    （最高法院107年度台上字第1791號民事判決意旨參照）。
　⒉查鍾振錦目前居住於1244地號土地（其子鍾富超所有），其
    長期出入均係經由E地對外連通，業據鍾振錦陳述明確；而
    原審判決前之108年2月8日，上訴人未經其他共有人同意，
    在E地以鋪設土層、種植作物作為路障之方式阻礙通行，此
    有卷復照片足憑（見原審卷㈢第191-194頁），嗣經鍾振錦向
    法院陳報上開情事，原審乃於108年2月20日至現場履勘，鍾
    朝政之訴代鍾國楨亦不否認上開情事（見原審卷㈢第198頁反
    面）；原審當場詢問有關鍾振錦之出入狀況，鍾振錦稱「經
    過1243道路旁小路可以通往編號A部分，再經由小路可以通
    往鍾徐雙寶住處所坐落的1239地號及伊住處坐落之1244地號
    土地，但因為雙方互動不良，鍾徐雙寶在2人住處中間裝設
    鐵門，通行不易，所以過往才走E道路」；鍾秉樺則稱「鍾
    徐雙寶坐落房屋之土地，有一條路可以直接通往H道路所延
    伸的柏油路」，惟依原審現場勘驗所見，鍾秉樺所稱之上開
    道路，前後寬窄不一，前面10公尺寬約2米，後面道路位於
    涵管上，長約30公尺、寬約2米半，往後接往產業道路部分
    約4至5米等情，此有該次勘驗筆錄在卷可憑（見原審卷㈢第1
    98頁反面-199頁反面）。
　⒊再據鍾振錦於原審108年3月4日陳報上訴人鍾秉樺及鍾徐雙寶
    所稱鍾振錦得通行道路之照片以觀，除E地外，其住家對外
    共有3條小路，道路①為豬舍通往鍾振錦住家門前小路；道路
    ②為經由鍾徐雙寶住處之路；道路③為鍾秉樺將E地封閉後得
    行走之小路（以上均見原審卷㈢第202-212頁照片）；惟上開
    道路①路面狹窄，佈滿青苔，為無法通行車輛之階梯，無柏
    油路面，且須經過鍾徐雙寶設置之鐵門；道路②即鍾秉樺上
    開所稱之位於涵管上之道路，由水泥地右轉後即進入碎石子
    路，路面逐漸狹窄，前後寬窄不一，無法通行車輛，且最終
    仍須經過鍾徐雙寶位於與系爭土地同段之1239地號（按：原
    地號為同區三洽水段565-5號）所設置之鐵門而無法通行；
    道路③係狹窄石階、泥土路段，完全無法通行車輛，且尚須
    經過鍾振鑑、鍾和善未來分得之F1、F2地才能通行至H地。
    足認上訴人所稱之替代方案均無法取代鍾振錦通行E地之必
    要性及便利性。
　⒋原審先後6次會同兩造及桃園市大溪地政事務所人員至現場履
    勘，製有勘驗筆錄、現場照片及原判決附表二編號一至六所
    示複丈成果圖可參（詳如原判決附表二所載）。依據原審10
    4年9月18日勘驗筆錄之記載，鍾謙善之訴訟代理人即鍾秉樺
    於履勘時稱「我們分到編號B土地（按B位置約略為附圖一之
    E地，見原審卷㈠第121頁），是否會讓鍾振錦、鍾子聲通行
    （嗣後鍾子聲讓與應有部分予鍾徐雙寶），我不確定」等語
    （原審卷㈠第101頁）；而104年12月7日開庭時，鍾秉樺稱「
    鍾振錦、鍾子聲有替代道路，不一定要通行B地，目前我們
    也沒有封路，我現在可以答應通行，但以後子孫是否提供通
    行我無法決定」（見原審卷㈠第148頁反面）；另107年8月15
    日履勘後，原審再請兩造就原判決附圖一所示E地使用表示
    意見時，鍾秉樺稱「鍾振錦另有替代道路，現在的道路是我
    們自己私設的道路，...與他無關，...鍾振錦也分得E部分
    我不同意。」、「就E部分也不同意與鍾振錦訂立永久（通
    行）契約」等語（見原審卷㈢第115-115反面）；另鍾朝政之
    訴訟代理人鍾國楨亦自承於原審審理中之108年2月初即原審
    至現場履勘前，將附圖一E地原供通行用之土地鋪設泥土並
    種植植物，使該部分土地暫時無法供作通行之用，此亦有桃
    園市政府警察局龍潭分局回函所附職務報告及現場相片可憑
    （見原審卷㈢第198頁背面、原審卷㈣第374-387頁）；甚者，
    於原審108年2月20日履勘後，再於三月初某時架設橫桿、放
    置盆栽、堆放樹枝，以鐵皮圍籬作為路障，藉此阻斷鍾振錦
    通行E地之可能（見原審卷㈢頁214-216頁）；足見渠等主觀
    上就鍾振錦於系爭土地之通行並不認同，客觀上亦已具體行
    為阻卻或變更鍾振錦原先慣行之通行方式，本件確有就鍾振
    錦之通行路徑予以明確化之必要。是鍾振錦主張應就附圖一
    E土地由上訴人及鍾振錦按應有部分比例維持共有，以供渠
    通行之用，自屬可採。
　⒌上訴人另主張鍾振錦應分得系爭分割方案所示B1地云云（見
    本院卷㈠第71~73頁），查上訴人所指B1地，位置約為鍾振光
    於原審所提出方案之564-4地號（見原審卷㈠第199頁）；而
    據原審於105年6月16日現場履勘結果⒎所載「564-4地號目前
    坐落位置為鐵皮屋後方斜坡，目前雜草叢生，並無直接的聯
    外道路」等語（見原審卷㈡第4頁反面）；足認鍾振錦若單獨
    分得B1地，並無對外聯通道路而為袋地；況鍾振錦之住家位
    於1244地號上，與B1並非相連，仍需經過其他共有人之地，
    勢必造成其他紛爭，上訴人所提之方案，鍾振錦未來仍有通
    行困難，不具可行性，難認有理。
　⒍至於上訴人雖稱系爭土地原定有分管協議，應依協議之約定
    ，並提出分管契約為據（見原審卷㈠第95-97頁、原審卷㈡第1
    80頁），然查該分管契約內容，係訴外人鍾本善、鍾寶善及
    鍾謙善於47年9月21日將渠等所共有座落龍潭鄉三洽水田、
    山林、房屋等產業管理之約定，尚難認定分管標的即為系爭
    土地；況該分管約定縱有部分範圍涉及系爭土地之使用，然
    既有共有人請求分割共有物，應解為有終止分管契約之意思
    。而經法院判決分割共有物確定者，無論所採行分割方法為
    何，均有使原分管契約發生終止之效力（最高法院
　　107年度第879號判決可參）。是上訴人此部分主張，亦無理
    由。
　⒎又上訴人於上訴狀所指其與鍾振錦不睦，不願與其共有附圖
    一C、D1云云，惟其等係與鍾振鑑共有附圖一C、D1，並非與
    鍾振錦共有；況C部分存有雞舍，為鍾謙善所有，而鍾振光
    、鍾謙善、鍾和善、鍾振鑑、鍾振宏、鍾秀玲曾於107年4月
    25日就等名下系爭土地或系爭土地附近共有土地訂有換地協
    議，其中鍾振鑑與鍾謙善約定將其就系爭土地應有部分
　　1/5移轉登記與鍾謙善或其指定之人，有卷附協議書可憑（
    見原審卷㈢第83-84頁、本院卷㈠第289-291頁）；而鍾秉樺、
    鍾朝政為鍾謙善之子，鍾秉樺、鍾朝政就系爭土地之持份乃
    鍾謙善於105年6月3日始各贈予其等各15000分之26，此有系
    爭土地謄本在卷可按（見原審卷㈡第41頁），足認鍾秉樺及
    鍾朝政就系爭土地之應有部分比例較低，分割一筆土地單獨
    為其等個人所有，必有困難，是編號C、D1相連土地分歸鍾
    振鑑、鍾謙善、鍾秉樺、鍾朝政共有，將有利於渠等共有土
    地之整合，應屬有利於其等之考量，上訴人此部分上訴意旨
    亦無理由。
　㈣鍾徐雙寶另以鍾振錦就系爭土地之持份已與訴外人即伊之配
    偶鍾沄泉名下之565地號土地為換地契約，鍾沄泉已將第565
    地號土地過戶登記予鍾振錦指定之名義人，鍾振錦卻未將系
    爭土地應有部分過戶予鍾沄泉，故鍾振錦對於系爭土地已無
    權利，不應分得D2云云，查：
　⒈依鍾徐雙寶提出之同意切結書（見本院卷㈠第219頁），製作
    日期為94年1月25日，內容係鍾沄泉願將龍潭鄉三洽水段
　　565-5地號土地（現地號即為與系爭土地同段之1239號）之3
    /4權利，與鍾振錦名下之龍潭鄉三洽水段564地號土地（即
    系爭土地1246號）為交換，見證人為鍾榮貴代書。惟雙方發
    現用以互易之標的物有誤（應係565地號，而非565-5地號）
    ，故一週後雙方又至代書處共同聲明將該切結書作廢，並以
    口頭將正確之互易標的物改為：鍾沄泉將565地號土地（按
    ：現地號為1244號）原有之持分4/15中的3/15，與鍾振錦名
    下564地號土地1/15持分中的6/150做交換，此情不僅與證人
    即代書鍾榮貴於偵查中之證述相符，有臺灣桃園地方法院檢
    察署99年度調偵字第364號不起訴處分書在卷可憑（見原審
    卷㈡第206頁），亦有94年2月2日撤銷土地現值申報申請書可
    資佐證（見原審卷㈡第214頁）。再參565、564地號之土地登
    記謄本與土地買賣所有權移轉契約書（見原審卷㈡第215~220
    頁），可知94年3月11日，鍾沄泉已將565地號土地中的3/15
    持分移轉予鍾振錦之子鍾富超，自己保留1/15；94年4月11
    日，鍾振錦再將564地號土地中的6/150持分移轉予鍾沄泉之
    子鍾子聲，自己保留4/150，換言之，雙方互易義務均予履
    行完畢。況鍾子聲亦在104年12月3日將其應有部分6/150移
    轉登記予鍾徐雙寶，有土地登記第一類謄本在卷可按（見原
    審卷㈠第170頁），鍾徐雙寶自難委為不知，其此部分主張，
    難認有據。
　⒉至於鍾徐雙寶所提之90年10月16日之土地買賣契約書（見本
    院卷㈠第221頁），該份買賣契約所涉標的為龍潭鄉三洽水段
    561之2地號土地，賣方為鍾沄泉，買方為陳月華，顯然與系
    爭土地分割案毫無關係。且鍾徐雙寶曾以上開買賣契約對鍾
    振錦提起刑事告訴，業據檢察官以不起訴處分書對鍾振錦為
    不起訴處分確定，此有上開不起訴處分書、臺灣高等法院檢
    察署99年度上聲議字第6200號駁回再議之處分書（見原審卷
    ㈡第204-213頁），足認鍾振錦與該次買賣交易無涉。而鍾徐
    雙寶所提之85年8月27日之契結書（見本院卷㈠第223頁），
    其內容既僅涉及「鍾沄泉名下各位兄弟不能爭取權」、「鍾
    沄泉名下房屋坐落三洽水段，將供鍾振錦住，夫妻無期限，
    下代無權利」，難與系爭土地之分割案有何關連。
　⒊另95年3月23日存證信函（見本院卷㈠第225-229頁）之內容亦
    與上開94年1月25日同意切結書及90年10月16日之土地買賣
    契約書相關，均已如前述，足認鍾徐雙寶所提出之上開文件
    ，均與系爭土地之分割及其相關權利無涉，不足採信。
　⒋另依鍾徐雙寶於原審之意見「只要把我的豬舍分給我，且坪
    數夠，土地相連，我可以接受」等語（見原審卷㈠第149頁反
    面）及「只要編號A、B分給我就沒意見」等語（見原審卷㈢
    第72頁），且鍾振光於原審稱「鍾徐雙寶多分得0.56平方公
    尺不用找補」等語（見原審卷㈢第114頁反面），及鍾振光於
    本院審理時110年1月18日提出民事上訴補充辯論意旨狀之附
    表所載（見本院卷㈡第57頁，相關計算式見附表B之G欄位）
    ，而原判決方案將附圖一A、B地分配予鍾徐雙寶，足認已依
    鍾徐雙寶之意願分配土地。　
　㈤綜上所述，鍾振光依民法第823條第1項規定，訴請分割系爭
    土地，於法有據，應准許之。本院斟酌兩造意願，兼顧兩造
    利益，共有物之性質、分割筆數之限制、分割前之使用狀態
    、經濟效用、維持共有之必要性等情，認⑴附圖一C、D1地由
    上訴人與鍾振鑑共有；⑵附圖一E、H地為道路用地，性質上
    得由部分共有人（即上訴人及鍾振錦共有）或全體共有人共
    有；⑶就附圖一G地，依鍾振光所陳，伊與其他共有人關係良
    好，其等均同意原審判決分割方案共有G地，以利將來合併
    使用（見本院卷㈠第283-287頁），並與鍾振宏、鍾和善、鍾
    秀玲於原審陳報相符（見原審卷㈣第398頁）；⑷鍾徐雙寶雞
    舍位於附圖一B地，故將鄰近之A、B地歸由鍾徐雙寶取得；⑸
    鍾振錦同意分得附圖一D2、⑹鍾和善同意分得附圖一F2地；⑺
    F1地鄰近C、D1地，由鍾振鑑取得，可利合併利用。從而系
    爭土地按原判決方案所示方式分割，經核並無不合。上訴人
    上訴意旨仍執前詞，指摘原判決方案不當為無理由，應予駁
    回。本院並就維持共有之附圖一C、D1、E、G、H地之應有部
    分比例載明詳如附表A所示（計算式詳如附表B所示）。另鍾
    邱嬌妹之繼承人僅鍾振光、鍾振宏繼承鍾邱嬌妹系爭土地之
    應有部分，此有鍾振光陳報之系爭土地登記第一類謄本可憑
    （見本院卷㈡第53-55頁），是以鍾瑞琴、鍾琇珠、鍾蓮美則
    未受分配，附此敘明。
六、本件事證已臻明確，兩造其餘之攻擊或防禦方法及所用之證
    據，經本院斟酌後，認為均不足以影響本判決之結果，爰不
    逐一論列，附此敘明。又本件係上訴人鍾謙善、鍾朝政、鍾
    秉樺提起上訴後，其餘上訴人因鍾謙善等3人之上訴而視同
    為上訴人，除視同上訴人鍾徐雙寶主張鍾振錦對於系爭土地
    已無持份，其餘上訴人對原判決方案均無不服，因認第二審
    訴訟費用應由鍾謙善、鍾朝政、鍾秉樺負擔，併予敘明。
七、據上論結，本件上訴為無理由，依民事訴訟法第449條第1項
    、第78條、第463條、第385條第1項前段，判決如主文。
中　　華　　民　　國　　110 　年　　2 　　月　　24　　日
                  民事第二十二庭
                      審判長法  官  張靜女
                            法  官  范明達
                            法  官  葉珊谷
正本係照原本作成。
不得上訴。
中　　華　　民　　國　　110 　年　　2 　　月　　24　　日

  　　　　　　　　　　　　　書記官  陳玉敏

附表A：
附圖編號 所有權人 權利範圍 面積（平方公尺） A、B 鍾徐雙寶 全部 120.51 C、D1 鍾謙善 鍾秉樺 鍾朝政 鍾振鑑 分別共有 鍾謙善：42535分之25136 鍾秉樺：42535分之335 鍾朝政：42535分之335 鍾振鑑：42535分之16729 425.35 D2 鍾振錦 全部 51.61 E（道路） 鍾振錦 鍾謙善 鍾秉樺 鍾朝政 分別共有 鍾振錦：2400分之400 鍾謙善：2400分之1948 鍾秉樺：2400分之26 鍾朝政：2400分之26 170.11 F1 鍾振鑑 全部 432.45 F2 鍾和善 全部 318.79 G 鍾振光 鍾振宏 鍾和善 鍾秀玲 分別共有 鍾振光：0000000分之449627 鍾振宏：0000000分之449637 鍾和善：0000000分之280838 鍾秀玲：0000000分之299758 1479.86 H（道路） 鍾謙善 鍾和善 鍾振錦 鍾振鑑 鍾振宏 鍾振光 鍾徐雙寶 鍾秉樺 鍾朝政 鍾秀玲 分別共有 鍾謙善：15000分之1948 鍾和善：10分之2 鍾振錦：150分之4 鍾振鑑：5分之1 鍾振宏：20分之3 鍾振光：20分之3 鍾徐雙寶：150分之6 鍾秉樺：15000分之26 鍾朝政：15000分之26 鍾秀玲：10分之1 908.21 

附表B：計算式
附圖編號 所有權人 附表A權利範圍計算式  E  原應有部分比例 折算後應有部分比例  鍾振錦 15000分之400 2400分之400  鍾謙善 15000分之1948 2400分之1948  鍾秉樺 15000分之26 2400分之26  鍾朝政 15000分之26 2400分之26 C、D1 鍾謙善 1.(3906.89×1948/15000)－(908.21×1948/00000)-(000.11×1948/2400)＝251.36（小數點第二位以下四捨五入） 2.再除以土地面積425.35㎡，即42535分之25136   鍾秉樺 1.(3906.89×26/15000)－(908.21×26/00000)-(000.11×26/2400)＝3.35（小數點第二位以下四捨五入） 2.再除以土地面積425.35㎡，即42535分之335   鍾朝政 1.(3906.89×26/15000)－(908.21×26/00000)-(000.11×26/2400)＝3.35（小數點第二位以下四捨五入） 2.再除以土地面積425.35㎡，即42535分之335   鍾振鑑 1.(3906.89×1/5)－(908.21×1/5)-432.45＝167.29（小數點第二位以下四捨五入） 2.再除以土地面積425.35㎡，即42535分之16729  G 鍾振光 1.(3906.89×3/20)－(908.21×3/20)＝449.802 2.再除以土地面積1479.86㎡，即0000000分之449802 註：附表A權利範圍欄所示0000000分之449627與此計算結果之差額，鍾振光等人同意用以填補鍾徐雙寶因分割後取得超過其原應有部分比例所應分得之部分   鍾振宏 1.(3906.89×3/20)－(908.21×3/20)＝449.802 2.再除以土地面積1479.86㎡，即0000000分之449802 註：附表A權利範圍欄所示0000000分之449637與此計算結果之差額，鍾振光等人同意用以填補鍾徐雙寶因分割後取得超過其原有應有部分比例所應分得之部分   鍾和善 1.(3906.89×2/10)－(908.21×2/10)－318.79＝280.946 2.再除以土地面積1479.86㎡，即0000000分之280946 註：附表A權利範圍欄所示0000000分之280838與此計算結果之差額，鍾振光等人同意用以填補鍾徐雙寶因分割後取得超過其原有應有部分比例所應分得之部分   鍾秀玲 1.(3906.89×1/10)－(908.21×1/10)＝299.868 2.再除以土地面積1479.86㎡，即0000000分之299868 註：附表A權利範圍欄所示0000000分之299758與此計算結果之差額，鍾振光等人同意用以填補鍾徐雙寶因分割後取得超過其原有應有部分比例所應分得之部分